【裁判字號】    90,上訴,2437
【裁判日期】    901212
【裁判案由】    殺人未遂
【裁判全文】
臺灣高等法院刑事判決                            九十年度上訴字第二四三七號
    上  訴  人
    即  被  告  丁○○
    選任辯護人  張振興
右列上訴人因殺人未遂案件，不服臺灣基隆地方法院九十年度訴字第一一六號，中華
民國九十年六月十三日第一審判決（起訴案號：臺灣基隆地方法院檢察署八十九年度
偵續字第四四號；移送併辦案號：八十九年度偵字第四○八三號），提起上訴，本院
判決如左︰
    主  文
上訴駁回。
    事  實
一、丁○○前因犯賭博罪，經法院判處有期徒刑六月確定，於民國（下同）八十七年
    一月二十二日易科罰金執行完畢。緣丁○○與其弟吳建忠（另案經原審以八十九
    年訴字第四七八號判決判處有期徒刑五年四月，並經本院九十年度上訴字第一八
    九六號判決駁回上訴）共同經營「雙豐企業有限公司」，戊○○則為該公司業務
    員，雙方因貨款有所糾紛，丁○○、吳建忠亟思討回該筆債務。八十九年二月五
    日適值農曆春節大年初一，丁○○思及戊○○原經孔慶文介紹進入其公司，乃與
    吳建忠、丙○○（業經臺灣基隆地方法院檢察署檢察官為不起訴處分確定）共攜
    西瓜刀一把，由其駕駛車牌號碼Ｑ六─一四三七號箱型車驅車前往臺北縣貢寮鄉
    ○○街二六巷二二之七號，即孔慶文之母孔林阿美（亦為吳建忠、丙○○之乾媽
    ）住處欲找尋戊○○。同日下午五時三十分許，於該處適遇前已到達之戊○○，
    丁○○、吳建忠即與戊○○間因貨款問題發生爭執。戊○○見丁○○等人多勢眾
    ，惟恐吃虧，乃由該處廚房內取出菜刀一把拿於手中。丁○○與吳建忠二人見狀
    ，怒而頓萌殺人之故意，在該處之客廳內，先由丁○○抓住戊○○胸前衣服，使
    戊○○無法逃脫，丁○○並囑咐吳建忠拿刀子進來，繼由吳建忠自上開箱型車內
    取出預藏之西瓜刀一把，持以砍殺戊○○，先砍向戊○○頭部，戊○○以右手擋
    開，此時丁○○即鬆手，吳建忠則再砍往戊○○之右頸部，致戊○○受有右臉皮
    缺損、右手臂切割傷併尺骨骨折、神經、血管及肌腱斷裂、右頸部撕裂傷等傷害
    ，當場血流如注倒地，丁○○與吳建忠二人即趁亂分頭逃離現場，吳建忠並將該
    西瓜刀順手丟棄而滅失，戊○○嗣經在場之孔林阿美、孔慶文送醫急救始倖免於
    難。
二、案經戊○○告訴臺北縣警察局瑞芳分局報告臺灣基隆地方法院檢察署檢察官偵查
    起訴暨移送原審併案審理。
    理  由
一、訊據上訴人即被告丁○○固不否認與其弟即另案被告吳建忠於右揭時間、地點與
    被害人戊○○發生爭執，惟矢口否認有共同殺人未遂之犯行，辯稱：當初我與我
    弟弟要去拜年，遇到戊○○，與他說起貨款問題，他就生氣叫囂，孔林阿美說今
    天是大年初一，有話好好說，後來不知怎麼的戊○○去廚房拿一把菜刀出來，我
    與我弟弟吳建忠二人跑到外面去，我跑到屋外時，跌倒在地上，他也還是要殺我
    ，我也是被害人。當時我弟弟的同學丙○○也與我們一起去，他那時在外面與甲○○在聊天。我絆倒在地上時，我在戊○○的後面，我弟弟可能為了救我才傷到
    戊○○，我沒看見我弟弟的刀從何處來，也沒叫我弟弟吳建忠去拿刀，當時我絆
    倒，被戊○○擋到，沒看見他們互砍的情形，只知他們互相抵擋，戊○○傷到，
    倒下去，我才站起來；我出門時車上沒帶刀，雙方起爭執在屋內，發生事情在屋
    外云云。惟查：
  (一)右揭犯罪事實，業據被害人戊○○迭於警訊中指訴：「由丁○○拉住我，而吳建
    忠拿西瓜刀砍我：：」（見臺北縣警察局瑞芳分局刑事案件偵查卷宗第十頁）、
    於偵查中指陳：「：：丁○○、吳建忠出來拉著我，而孔林阿美有出來阻止，我
    反抗，後吳建忠跑到車上拿出西瓜刀，而丁○○拉著我，吳建忠就拿刀砍我，吳
    建忠砍我時，丁○○始終一直拉著我，砍第一刀之後他才放開手。」（見偵續字
    卷第二十九頁反面），於原審調查中亦證稱：「當天下午五點我到孔林阿美家去
    拜年.... 我到廁所後出來，看到被告丁○○及吳建忠開一部車到門口，他們一
    下車就衝進屋裡，要把我拖出去，叫我到外面談，我不願意，這時孔林阿美下來
    ，叫大家住手，後來拉扯間，孔林阿美被推到一旁，這時吳建忠就到他車上拿一
    把西瓜刀要砍我，這時被告抓住我的胸口，吳建忠要砍我的頭，我有用手去擋，
    所以手挨了一刀，這時被告就放手，吳建忠又砍我一刀，砍中我的右臉及肩膀」
    （見原審卷第四十四頁）等各語綦詳，核與證人孔林阿美於警訊時所證稱：「當
    時丁○○抓住戊○○，吳建忠持刀」等語（見臺北縣警察局瑞芳分局刑事案件偵
    查卷宗第十二頁反面），於原審到庭結證稱：「：：戊○○當時也在我家，他是
    我兒子孔慶文的朋友，當天來家裡玩，後來我聽到樓下鬧烘烘，我就下樓查看，
    看見吳建忠兄弟二人與戊○○扭打在一起：：後來我過去勸架站在他們中間，丁○○手穿過我拉住戊○○的胸前的衣服，我推不開，丁○○叫他弟弟吳建忠『刀
    子拿來』：：吳建忠就去外面，大約二、三分鐘後他拿一把長約三十公分的西瓜
    刀進來，就往戊○○砍去，這時丁○○仍然緊抓住戊○○不放，後來戊○○被砍
    中二刀倒地，從頭到尾事情都是發生在我家客廳內」（見原審卷第六十八頁、第
    六十九頁），於原審八十九年度訴字第四七八號另案被告吳建忠殺人未遂案件調
    查中證稱：「：：被告哥哥（即丁○○）拉住告訴人的胸部前衣服，我上去攔阻
    ，說現在新年，不要這樣，但被告的哥哥，叫被告（即吳建忠）去拿刀子，我說
    不要，但被告還是去拿刀子，切西瓜用的，他們殺完後，就走了，發生事情是在
    客廳，：：」、「：：，但他哥哥拉住告訴人的胸前，被告殺告訴人時，他哥哥
    還有拉住，但殺完後就放手了。」等語（見原審卷第九十五頁、第九十六頁所附
    該案卷八十九年九月十九日訊問筆錄），及與證人孔慶文結證稱：「當時我人在
    家中二樓睡覺，戊○○在將近五點時到我家找我，後來戊○○說要到樓下上廁所
    ，然後我聽到吵鬧聲，就下樓看到戊○○被吳建忠、丁○○抓住衣服，當時我媽
    媽（指孔林阿美）在勸架，另外丙○○、乙○○站在旁邊沒有出手，我叫他們不
    要拉，結果越勸越糟糕，後來我聽到被告丁○○叫吳建忠去拿刀子，一分鐘後吳
    建忠就拿一把三十公分長的鋼刀進來就砍了戊○○脖子及手臂，當時被告丁○○
    用手繼續拉住戊○○，後來戊○○倒地後他們就跑掉了」（見原審卷第七十頁參
    照）等情節大致相符，衡諸證人孔林阿美及孔慶文與被告間並無仇恨怨隙，且證
    人孔林阿美尚係另案被告吳建忠之乾媽，應無設詞誣陷被告之動機，足認被告當
    時確有以手拉住被害人胸前衣服，使被害人無法逃脫，並囑由另案被告吳建忠至
    車上拿預藏之西瓜刀，持之砍殺被害人之犯行無訛。
  (二)雖被告於原審、本院及另案被告吳建忠於原審調查時均一致供稱當時係因被害人
    持菜刀欲加砍殺，被告因此跌坐在地，另案被告吳建忠則為防衛其兄即被告之身
    體，始自屋外被害人車上取得西瓜刀一把欲逼退被害人，過程中不慎傷及被害人
    云云（見原審卷第十五頁至第十七頁，本院九十年八月二十七日訊問筆錄、九十
    年十一月二十八日審判筆錄）。經查被害人雖堅決否認當時曾持菜刀，然證人丙○○、乙○○均迭於偵查及原審調查中證稱被害人確有持菜刀（見偵續字卷第二
    十五頁、原審卷第十八頁、第七十一頁）等語明確，至證人孔林阿美、孔慶文雖
    於原審調查中證稱被害人並無持刀（見原審卷第六十九頁、第七十頁），然證人
    孔慶文初於警訊時證稱：「他（戊○○）有持一把菜刀自衛」（見臺北縣警察局
    瑞芳分局刑事案件偵查卷宗第十四頁），嗣於本院八十九年訴字第四七八號被告
    吳建忠殺人未遂案件調查中證稱：「（整個過程中戊○○有拿刀？）那是生銹我
    弟弟在用的刀子，戊○○叫我拿給他，但我沒有拿，這刀子放在我弟弟用來釣魚
    之零件內」（見原審卷第一○三頁反面、第一○四頁所附該案卷八十九年十一月
    二十二日訊問筆錄），足認被害人當時確有持刀之事實無訛。又證人孔慶文雖於
    上開庭訊時復改稱被害人並未持刀，然衡諸前揭事證，彼上開有關被害人未持刀
    之證述，顯係迴護被害人之詞，不足為採。惟被害人持刀自衛與持刀追殺顯係二
    事，果若有被害人持菜刀揮砍被告，致被告跌坐在地之情，何以另案被告吳建忠
    未隨手以現場之物品助其兄即被告加以抵擋，或即走避，竟可從容轉身走向屋外
    一、二分鐘後始取回西瓜刀重返現場？而此段時間內被告跌坐在地竟絲毫未遭被
    害人持刀砍傷？且被害人當天早於被告等人抵達現場，欲向孔林阿美拜年，事前
    並不知悉被告等人稍後也會前來，應無預藏西瓜刀於自己車內，甚至未予藏匿於
    車內隱密之處，而直接攤放在車前座椅上之理。另該把西瓜刀若非被告及另案被
    告吳建忠預先攜帶藏於自己車內，則以當時事態之緊急，另案被告吳建忠何以竟
    能於倉皇間跑出屋外，並一眼即看到被害人車前座椅上之西瓜刀（見原審卷第一
    一一頁）？且若如另案被告吳建忠所稱彼要進去屋內前就看見該把西瓜刀，且被
    害人之車窗未關閉（見原審卷第八十一頁），何以未事先取出以避險？凡此諸多
    不合事理之情，均足證被告上開辯解，應係事後卸責之詞，殊難採信。據此堪認
    被害人當時雖手持菜刀，但未以之實施侵害。退步而言，縱認被害人持刀為現在
    不法之侵害，然並未傷及被告，且另案被告吳建忠既已離去現場，則被害人所為
    侵害自屬過去而非「現在」，另案被告吳建忠持刀重返現場並殺傷被害人，乃實
    施另一現在不法侵害，自無實施正當防衛可言。
  (三)至被告於本院所辯稱：起爭執在屋內，發生事情在屋外云云，及證人甲○○本院
    調查時證述稱：「：：被害人拿菜刀在揮，丁○○跑出去後跌倒，而沒砍到，吳
    建忠跑出去也拿壹把西瓜刀來，何處拿我不知，他二人吳建忠、被害人在外面互
    砍，丁○○也跑出來，他手沒東西，也沒說殺，也沒敢過去阻擋，因二把刀在揮
    ，砍沒幾下，吳建忠砍到被害人手，被害人跌倒，說手斷掉，身上有無傷，我不
    知，丁○○看到後就跑了，：：」、「（當時有無聽到丁○○叫吳建忠拿刀進來
    ？）沒有。」、「（被害人被吳建忠殺傷時，丁○○在作何？）只在一旁看。」
    、「他（丁○○）是被被害人拿菜刀追出而跌倒，是在屋外。」、「（他們互砍
    時，你與丙○○在何處？）在屋外看。」、「（孔慶文與你母親在何處？）在門
    口。」、「（他們互砍很久否？）沒多久，大約一、二分鐘左右，吳建忠先跑出
    來，丁○○跑出來跌倒，被害人拿菜刀追出來，要砍，不敢砍。」等語；及證人
    乙○○於本院調查時證述稱：「（有看到被害人被殺之事？）殺時沒看到，我看
    到被害人與丁○○兄弟他們吵架，：：，甲○○母親去拉吳建忠，要他們不要吵
    ，結果被害人不高興，跑去拿菜刀，：：，被害人拿刀衝出來時先遇到丁○○，
    我就跑了，怕被殺到，我跑到大路上，看到被害人倒在外面，看到流血，不知是
    何人殺的，該是他兄弟所殺」、「（有無看到丁○○跌倒？）他是過門檻後跌倒
    ，我看他跌倒就怕，跑走了。」等語；及證人丙○○於本院調查時證述稱：「因
    巧遇被害人，吳家兄弟要他出去談，他不願意，他在那大叫，一直要在旁邊拿東
    西，吳家兄弟一起上去要抱住他，孔母下來，要他們不要這樣，說讓他處理，被
    害人說好，吳二人就放開他，而被害人直衝入廚房拿菜刀出來要殺他們，是針對
    丁○○，丁○○沒進廚房，在客廳看到他拿菜刀出來，就往後退，吳建忠先跑出
    去，被害人一直追丁○○，我看到丁○○跌倒，是在外面，我與甲○○在庭外，
    是靠馬路地方，吳建忠看他哥哥跌倒，差點被被害人砍到，吳建忠出去後，回來
    就拿刀，看不清楚是什麼刀，是長長的刀，而他二人有揮刀，丁○○沒站起來，
    被害人揮到第一刀時有爬起來，說不能這樣，我也一直退，只看到砍一刀，但揮
    很多刀，被害人被砍一刀就倒在屋外地上。「（看到丁○○跌倒在地，吳建忠過
    來砍被害人是多久時間？）時間很短，只有幾秒鐘。」、「（當時他們在砍時，
    你做何？）我在庭外看。」、「（看到被害人砍到那裡？）手部。」、「（吳建
    忠去那拿刀？）沒看到。」等語（以上均見本院九十年十一月五日訊問筆錄），
    亦均證述稱案發現場係在屋外，而非客廳。然查證人孔林阿美迭次證稱案發地點
    係於渠家中之客廳，已如上述，被害人戊○○亦為如此陳述，且觀之承辦員警之
    現場採證照片六幀所示（見臺北縣警察局瑞芳分局刑事案件偵查卷宗），證人孔
    林阿美家之客廳遍佈血跡，雖騎樓及亭外亦有些許血跡，然呈現點狀分布，而非
    如客廳係大片分布，則案發現場應如證人孔林阿美及被害人所證稱係在客廳，應
    堪認定，則被告上開所辯及證人等上開所證案發現場係在屋外等情，顯係飾卸及
    迴護之詞，不足採信。又證人甲○○雖又證稱當時沒聽到丁○○叫吳建忠拿刀進
    來等語，然其亦自承其當時係於屋外觀看，則本件案發地點既係在屋內客廳中，
    而在屋內之證人即孔林阿美及孔慶文（即證人甲○○之母及兄）均證述有聽到被
    告丁○○叫其弟吳建忠拿刀子，則自不得以距離案發現場較遠之證人甲○○之上
    開證述即遽認被告並未有叫其弟吳建忠拿刀子之舉，則證人甲○○上開證述亦不
    得為對被告有利之認定。至證人丙○○雖於本院證稱被害人一直追丁○○，看到
    丁○○在外面跌倒，吳建忠看他哥哥跌倒，差點被被害人砍到，就出去拿刀，而
    他二人有揮刀，丁○○沒站起來，及看到被害人被砍到手部等情，惟查，證人丙○○於警訊時係證稱：「當時我正在上述地址與孔林阿美的小兒子甲○○在屋外
    聊天，後來聽見屋內傳來吵鬧聲，才知戊○○與丁○○即吳建忠起爭執，：：，
    同時看見戊○○進入廚房拿菜刀出來，向丁○○砍去，並傷到該員之上衣，因當
    時我看見情形竟然這麼嚴重，之後因害怕就先行離開，其他的事我就不知道了」
    、「當時只有戊○○一人拿菜刀，並無看見吳建忠及丁○○拿任何武器。」等語
    （見臺北縣警察局瑞芳分局刑事案件偵查卷宗第十五頁、第十六頁），於偵查中
    仍證稱：「：：我沒看到有人拿西瓜刀：：」、「（看到丁○○拿刀砍人？）沒
    有，當時我在屋外看見丁○○、吳建忠、戊○○在拉扯，：：，戊○○就到廚房
    拿一把菜刀出來，戊○○追著丁○○，丁○○就跑掉，我也離開回家」（見偵續
    字卷第一八頁反面、第十九頁），嗣至原審調查時亦證述稱：「：：到現場，吳
    建忠先進去，隨後丁○○也一起進去，戊○○剛好從廁所方向出來，然後丁○○
    要戊○○到外面去談，盧不肯出去，後來乾媽說由她作主，丁○○及吳建忠就放
    手，盧就衝到廚房拿一把菜刀出來揮舞，我就趕快跑回家，他們互砍時，我沒看
    到。：：」等語（見原審卷第十八頁），綜上證人丙○○數次證述，均陳稱未看
    到吳建忠砍傷被害人之情事，甚至證稱未看到丁○○及吳建忠有持任何武器，然
    於本院卻能明確陳稱被害人與吳建忠互砍之情節，則其所證前後不符已有疑義，
    且其於本院亦證述稱吳建忠與被害人互砍時其在庭外觀看，然又證稱沒看到吳建
    忠去何處拿刀，參之被害人及被告之車輛均係停放於案發現場外之屋前空地（即
    屋亭）（見原審卷第一三○頁之現場圖），若證人果係於庭外觀看，衡情應會看
    到吳建忠至車上拿刀，則證人上開於本院所證互有矛盾，亦有所不合理之處，不
    足採信，併此敘明。
  (四)被害人雖指訴被告係與另案被告吳建忠及丙○○、綽號「蚊子」之乙○○等人一
    起下車進屋與其拉扯，然證人乙○○證稱彼當時係在附近收九孔菜，聽到吵鬧聲
    才入內觀看，並未參與鬥毆（見原審卷第七十一頁、第七十二頁），證人孔林阿
    美、孔慶文亦均證稱丙○○、乙○○雖在場但未出手（見原審卷第六十八頁、第
    七十頁），則若彼等亦有共同殺人之犯意連絡，應無站立旁觀之理，此部分之指
    訴，尚無可採；又證人孔慶文、乙○○雖均證稱案發當時被告方面共有二把刀（
    見原審卷第七十頁、第七十二頁），然此除為被告堅詞否認外，證人孔林阿美亦
    證稱只看到一把西瓜刀而已（見原審卷第七十一頁），復無其他證據可資證明，
    則此部分之證述，亦不足採。
  (五)被告與另案被告吳建忠共同行兇之西瓜刀長約一尺半至二尺，為單面開鋒，刀鋒
    銳利，為另案被告吳建忠及被害人於原審八十九年度訴字第四七八號案件調查中
    所自承，並有二人庭繪之西瓜刀形狀圖在卷足憑（見原審卷第八十一頁、第八十
    五頁、第八十八頁）。而人之頭部、頸部為人體重要部位，且極脆弱，持上開利
    器加以砍殺，足以致人於死，此為一般人及被告所明知，被告卻抓住被害人，並
    囑由另案被告吳建忠持西瓜刀砍向被害人之頭部及右頸部，致其受有右臉皮缺損
    、右手臂切割傷併尺骨骨折、神經、血管及肌腱斷裂、右頸部撕裂傷等嚴重傷害
    ，有長庚紀念醫院基隆門診中心診斷證明書一紙在卷可佐，足見其殺意至堅。被
    害人送醫時右頸之傷口傷及外頸靜脈，流血極多，右腕傷及尺動脈，流血極多，
    剛至急診時血壓偵測不到，而且血色素降至七．八（正常男子為十三．五至十七
    ．五），呈休克狀態，有生命危險，亦有卷附臺灣基隆地方法院八十九年訴字第
    四七八號刑事判決理由中所載明長庚紀念醫院基隆門診中心長庚院基字第一三
    二Ｏ號函覆意見可參，縱令如被告所辯係因案發現場至上開醫院之距離稍遠，固
    有可能造成被害人之傷勢加劇（見原審卷第一七○頁），然衡諸前揭事證，被告
    殺人之故意灼然甚明，復見其辯解無足可採。且被告與吳建忠砍殺被害人後即逃
    逸無蹤，而由孔林阿美囑其子孔慶文將之送醫，為證人孔林阿美證述在卷，被告
    有殺人之故意昭然若揭。
  (六)此外，復有現場照片十一張、勘驗筆錄暨現場圖附卷可稽（見臺北縣警察局瑞芳
    分局刑事案件偵查卷宗，及原審卷第一二七頁至第一二九頁、第一二五頁至第一
    二六頁、第一三○頁），事證明確，被告犯行堪可認定，應依法論科。
二、查被告丁○○於右揭時間、地點，基於殺人之故意，由其抓住被害人，並囑由另
    案被告吳建忠持西瓜刀砍殺被害人頭頸部，被害人經送醫救治幸未致死，核其所
    為，係犯刑法第二百七十一條第二項、第一項之殺人未遂罪。其著手於殺人行為
    構成要件之實行，而未致被害人死亡之結果，其行為尚屬未遂，爰減輕其刑。被
    告與另案被告吳建忠就持刀砍殺被害人之犯行，有犯意聯絡與行為分擔，已如前
    述，應論以共同正犯（最高法院六十五年度臺上字第五九○號判例意旨參照）。
    查被告前曾受如事實欄所載有期徒刑之執行，此有臺灣高等法院被告全國前案紀
    錄表、臺灣高等法院檢察署到案紀錄簡覆表附卷可考，其於有期徒刑執行完畢後
    五年以內，再犯本件最重本刑為有期徒刑以上之刑之罪，為累犯，應加重其刑（
    死刑及無期徒刑部分依法不得加重），並依法先加後減之。檢察官移送併案審理
    （臺灣基隆地方法院檢察署八十九年度偵字第四○八三號）與原起訴部分為同一
    事實，自在本院審理範圍內，併此敘明。
三、原審法院因以適用刑法第二十八條、第二百七十一條第二項、第一項、第四十七
    條、第二十六條前段規定，審酌被告偶因金錢糾紛即萌殺意，危害他人生命身體
    法益至深且鉅，犯後猶飾詞諉責，未見悔意，亦未與被害人和解賠償所受損害，
    惟其在共犯結構地位上之惡性未如另案被告吳建忠，此可自其於吳建忠第一刀砍
    傷被害人後即鬆手之情得悉，顯見良心未泯等一切情狀，量處被告有期徒刑五年
    二月，並敘明被告與另案被告吳建忠共同行兇所用之西瓜刀一把，並未扣案，且
    據另案被告吳建忠供承業已將該刀丟棄於事發現場，不知道該刀現在何處，顯已
    滅失，毋庸諭知沒收。本院經核原審認事用法，並無不合，量刑亦稱允當。被告
    上訴仍執陳詞，否認犯罪，指摘原判決不當，為無理由，應予駁回。
四、據上論斷，應依刑事訴訟法第三百六十八條，判決如主文。
本案經檢察官李金定到庭執行職務。
中     華     民     國     九十     年      十二      月      十二     日
                              臺灣高等法院刑事第二十二庭
                                  審判長法  官  許  正  順
                                        法  官  邱  同  印
                                        法  官  胡  方  新
右正本證明與原本無異。
如不服本判決應於收受送達後十日內向本院提出上訴書狀，其未敘述上訴之理由者並
得於提起上訴後十日內向本院補提理由書（均須按他造當事人之人數附繕本）。
                                        書記官  秦  慧  榮
中    華    民    國     九十     年      十二      月       十三       日
附錄    本判決論罪科刑法條：
刑法第二百七十一條第一項：
殺人者，處死刑、無期徒刑或十年以上有期徒刑。
刑法第二百七十一條第二項：
前項之未遂犯罰之。


司法院資訊處製作；財團法人民間司法改革基金會備份。
